臺灣板橋地方法院民事判決　　　　　　　94年度重國字第12號
原　　　告　壬○○
　　　　　　癸○○
　　　　　　庚○○
　　　　　　戊○○
　　　　　　子○○
　　　　　　丑○○
　　　　　　辛○○
　　　　　　己○○
　　　　　　丙○○
　　　　　　乙○○
　　　　　　　　　　　　之2
　　　　　　丁○○
　　　　　　　　　　　　9號1.
前列十一人共同
訴訟代理人　阮詠芳律師
　　　　　　凌見臣律師
被　　　告　台北縣五股鄉公所
法定代理人　鄭漢騰
訴訟代理人　連耀霖律師
複代理人　　李麗卿律師
被　　　告　台北縣政府
法定代理人　周錫瑋
訴訟代理人　甲○○
上列當事人間請求國家賠償等事件，經本院於民國96年1月25日
言詞辯論終結，判決如下：
    主  文
被告應連帶給付原告新台幣壹佰肆拾壹萬肆仟參佰參拾陸元，及
自民國九十四年十二月八日起至清償日止按年息百分之五計算之
利息。
被告應共同給付原告新台幣貳佰零柒萬玖佰元，自民國九十四年
十二月八日起至清償日止按年息百分之五計算之利息。
被告應自民國九十四十一月二十六日起至坐落台北縣五股鄉○○○段五股坑小段六四之十、六九之一０三地號土地經徵收並發放
補償費完竣之日，按月於每月二十六日連帶給付原告新台幣伍萬
玖仟零參拾陸元。
原告其餘之訴駁回。
訴訟費用由被告連帶負擔五分之一，由被告共同負擔十分之三，
其餘由原告負擔。
本判決第一項於原告以新台幣壹拾肆萬元供擔保後，得假執行；
但被告如以新台幣壹佰肆萬壹萬肆仟參佰參拾陸元供擔保後，得
免假執行。
本判決第二項於原告分別以新台幣壹拾萬元為各被告供擔保後，
得假執行；但被告如各以新台幣壹佰零參萬伍仟肆佰伍拾元為原
告供擔保後，得免假執行。
本判決第三項於原告以新台幣壹拾肆萬元供擔保後，得假執行；
但被告如以新台壹佰肆拾壹萬陸仟捌佰陸拾肆元供擔保後，得免
假執行。
原告其餘假執行之聲請駁回。
    事實及理由
壹、程序部分：
  (一)依國家賠償法請求損害賠償時，應先以書面向賠償義務機關
    請求之。賠償義務機關對於前項請求，應即與請求權人協議
    。協議成立時，應作成協議書，該項協議書得為執行名義。
    賠償義務機關拒絕賠償，或自提出請求之日起逾30日不開始
    協議，或自開始協議之日起逾60日協議不成立時，請求權人
    得提起損害賠償之訴，國家賠償法第10條第1 項、第11條第
    1 項分別定有明文。查原告主張被告應負國家賠償責任，原
    告向被告請求賠償，被告於民國94年9 月16日拒絕賠償，爰
    依上開規定提起本訴等情，有原告提出之被告臺北縣政府94
    年9 月16日北府法賠字第0940341088號函在卷可按，原告起
    訴時已履行上述法條之前置程序規定，合先敘明。
  (二)按訴狀送達後，原告不得將原訴變更或追加他訴，但請求之
    基礎事實同一者，不在此限，民事訴訟法第255 條第1 項第
    2 款定有明文。查原告提起本件訴訟，據其於94年11月25日
    所提出之訴狀所載，係以壬○○、癸○○、庚○○、戊○○
    、子○○、丑○○、辛○○、己○○為原告，雖於94年12月
    29日具狀追加丙○○、乙○○、丁○○為原告，惟請求之基
    礎事實同一，核與前揭規定相符，應予准許，併予敘明。
貳、實體部分：
一、原告主張：
  (一)原告等於87年繼承渠等父親黃皆明所有坐落於臺北縣五股鄉
    ○○○段五股小段64之10及69之103 兩筆地號土地（下稱系
    爭土地）。系爭土地係於72年1 月4 日分割自同段64之1 、
    69 之1地號，於66年間經編定為臺北縣五股鄉都市計劃III─
    五號道路用地，現已闢建為臺北縣五股鄉○○路○ 段之都市
    計畫12米道路。前於77年間，被告臺北縣五股鄉公所（下稱
    五股鄉公所）為興辦都市計畫III─五號道路拓寬工程（下稱
    系爭道路拓寬工程）之需，陸續將前開各該相鄰土地按公告
    現值辦理徵收並核發補償費，惟獨漏系爭土地迄未辦理徵收
    補償費之發放。依都市計畫法第4 條、土地徵收條例第2 條
    及第19條規定，被告臺北縣政府為臺北縣五股鄉都市計畫之
    主管機關，亦為該都市計畫中III─五號道路用地徵收補償之
    主管機關，被告五股鄉公所則為上開道路用地之需用土地人
    ，被告等於興辦系爭道路拓寬工程前，依法應就系爭土地踐
    行徵收補償程序。然因被告五股鄉公所承辦公務員之重大疏
    失，致漏載已辦理分割登記之系爭土地，嗣復不確實送請地
    政事務所辦理地籍圖校對，肇致漏辦徵收系爭土地；而被告
    臺北縣政府於辦理徵收作業時，亦未確實審核相關計畫書圖
    文件，均核有疏失。則被告台北縣政府與五股鄉公所均應就
    漏未辦理系爭土地徵收之過失行為，對原告之損害負賠償責
    任。
  (二)又被告等於辦理臺北縣五股鄉都市計畫III─五號道路用地之
    徵收程序，既漏載系爭土地地號於徵收用地清冊，致漏未發
    放徵收補償費予原告等，被告五股鄉公所迄今仍未合法取得
    所有權；故被告等無權占用原告等系爭土地，妨害原告等對
    於系爭土地之使用收益。又被告五股鄉公所於88年間執行III
    ─五號計畫道路之拓寬整修工程，因承辦公務員之故意或重
    大過失，無視於上開漏辦徵收且尚未合法取得所有權之事實
    ，即進一步占用系爭土地，逕行開挖排水溝及設置路燈，現
    已拓寬為臺北縣五股鄉○○路○ 段縣108 號「縣道」。雖經
    原告等陳情在案，並寄發存證信函予被告五股鄉公所，同時
    副知被告臺北縣政府，籲勿使用未經徵收之私人土地，惟被
    告等仍置若罔聞；復經原告等多次請求被告等依法補辦徵收
    ，迄今仍未獲合理補償。依此，被告臺北縣政府為系爭土地
    臺北縣五股鄉○○路○ 段縣108 號「縣道」之主管機關，並
    承辦該縣道之修建養護管理業務，就系爭土地未經合法完成
    徵收補償程序，依法仍屬原告等所有。而被告等共同為無權
    占用系爭土地，致原告等長期無法使用收益，並而受有相當
    於租金之損害，依法負連帶損害賠償責任。另被告等無權占
    用系爭土地，亦屬無法律上原因受有使用系爭土地之利益，
    致原告等受損害，依法應返還其所受相當於租金之利益予原
    告。
  (三)為此，依國家賠償法第3 條、第2 條第2 項規定，及不當得
    利之法律關係，並請求：(1)被告應連帶給付原告7,223,814
    元，暨自起訴狀繕本送達被告等翌日起至清償日止按年息百
    分之5 計算之利息；(2)被告應自民國94年11月26日起迄坐落
    於臺北縣五股鄉○○○段五股坑小段64之10、69之103 二筆
    地號土地經徵收並發放補償費完竣之日止，逐年給付原告等
    按系爭土地申報總價年息百分之10計算之金額。並陳明願供
    擔保請准宣告假執行。
二、被告則抗辯：
  壹、台北縣府部分：
  (一)原告雖指摘被告機關公務員於審查本徵收案時，未確實審查
    相關書圖文件，致系爭土地漏未徵收為有過失，被告機關應
    負國家賠償責任。惟依據徵收當時時令（內政部74年編印之
    「土地徵收作業手冊」），並無規範被告機關就徵收計畫書
    圖有審查責任，而本案台北縣五股鄉公所所送土地徵收計畫
    書內徵收土地清冊及地籍圖均未列系爭土地，依作業程序被
    告機關實無從獲知五股鄉公所請求徵收土地有漏列情事，被
    告機關公務員就系爭土地漏未徵收乙節自無過失，亦不具違
    法性。
  (二)台北縣五股鄉公所於77年辦理第1 期公共設施保留地取得計
    畫時，及該鄉都市計劃III－五號道路用地取得時，徵收前該
    道路為既有道路，因原徵收時土地雖已分割而未於圖面填載
    新地號，致徵收範圍圖無分割後系爭2 筆土地，肇致該道路
    用地內系爭二筆土地漏辦徵收，又於88年間為執行III－五號
    計畫道路之拓寬整修工程於系爭二筆土地上開挖排水溝及設
    置路燈，現已拓寬為台北縣五股鄉○○路○段（108 號縣道
  　），於此被告機關並無不當得利。
  (三)依據國家賠償法第8 條規定：「賠償請求權，自請求權人知
    有損害時起，因二年間不行使而消滅；自損害發生時起，逾
    五年者亦同。」而本件原告自88年3 月2 日向台北縣五股鄉
    陳情請求徵收時起算（詳監察院92年12月8 日院台內字第
    092190 00823號函），迄今賠償時效已逾五年，原告已無權
    要求國家賠償。
  (四)為此，請求駁回原告之訴及其假執行之聲請，並陳明如受不
    利判決願供擔保請准宣告免假執行。
  貳、台北縣五股鄉公所部分：
  (一)台北縣五股鄉公所都市計畫III─五號道路，其範圍包括原告
    所有64之10、69之103 地號土地，該道路現為五股鄉○○路
    ○ 段，係屬縣道108 線，養護單位係臺北縣政府。本件被告
    臺北縣五股鄉公所承辦人員，當初係依臺北縣新莊地政事務
    所提供之地籍圖，製作徵收土地清冊，依該地籍圖所示，系
    爭土地係記載64之1 及64之9 地號，並無64之10及64之103
    地號，承辦人員尚將徵收土地清冊及地籍圖送新莊地政事務
    所校核，新莊地政事務所亦未發現任何錯誤之處，然而實際
    計畫道路之範圍，卻包括系爭二筆土地。惟其疏失並非在被
    告臺北縣五股鄉公所之承辦人員，承辦之公務員並無故意或
    過失，與上開國家賠償法之要件不合。
  (二)本件係漏未辦理徵收程序，惟依報准之徵收範圍，實際上係
    包括系爭二筆土地，是本件應係補辦徵收程序之問題，非私
    法上之無權占有。另關於不當得利部分，原告請求系爭土地
    自88年3 月2 日起至94年11月25日止之申報地價年息百分之
    10計算相當於租金之損害，顯屬過高。
  (三)系爭二筆土地共有人除原告外，尚有丙○○、乙○○、丁○○等三人，原告請求給付全部之損害，即無理由。
  (四)原告主張被告五股鄉公所於88年間執行III─五號計畫道路之
    拓寬整修工程，占用其所有土地，其損害賠償請求權依國家
    賠償法第8 條第1 項規定，已罹於消滅時效。又原告之不當
    得利請求，本質上仍屬租本，逾5 年之部分，亦因時效而消
    滅。
  (五)為此，請求駁回原告之訴及其假執行之聲請，並陳明如受不
    利判決願供擔保請准宣告免假執行。
三、兩造不爭執事項：
  (一)原告現為臺北縣五股鄉○○○段五股坑小段64之10及69之10
    3 二筆地號土地之共有人。
  (二)被告臺北縣五股鄉公所為興辦都市計畫III─五號道路拓寬工
    程之需，經奉報台灣省政府77年8 月23日付地四字第89461
    號函核准，並經縣政府80年5 月7 日府地四字第111466號公
    告徵收台北縣五股鄉○○○段59-16 地號等29筆土地時（詳
    本案卷宗第63-64 頁），因徵收計畫所附「五股鄉都市計畫
    III－五號計畫道路土地徵收範圍圖」漏未辦理分割系爭二筆
    地，致漏未辦理徵收補償。
  (三)系爭64之10及69之10 3地號土地已規劃為台北縣五股鄉○○
    路○段之都市○○○○○道路用地，
  (四)台北縣五股鄉都市計畫III－五號計畫道路，係由台北縣政府
    所規劃，五股鄉公所於88年間為執行「五股鄉都市計畫III－
    五號計畫道路」之拓寬工程，於系爭二筆土地上開挖水溝及
    設置路燈（詳台北縣政府94年12月20日北府工新字第094084
    3366號函），惟因該都市○○道路與108 號縣道重疊，有關
    縣道養護權責劃分，台北縣政府自92年起依公路委託管理辦
    法第6 條之規定，每年與交通部公路總局第一區養護工程處
    簽訂「台北縣縣道公路委託管理契約書」，有關公路主體設
    施均委託公路總局代為修建、養護與管理，其餘附屬於公路
    之必要設施，則由五股鄉公所負修建、養護與管理之責。
五、本件之爭點與本院之判斷：
  (一)被告漏未辦理徵收是否構成國家賠償：
  按「土地徵收既須依土地法所定徵收程序辦理，辦理徵收之
    預算亦須經上級機關核准，在行政裁量範圍內，不得逕指被
    上訴人不辦理徵收即屬不法，而應負國家賠償法所定賠償責
    任」，最高法院78年台上字第1357號判決著有明文。
  查系爭二筆土地仍屬原告所有，如原告認被告未依辦理徵收
    即占用渠等之土地，得聲請被被辦理徵收，及對於被告拒絕
    辦理徵收之行政處分，依訴願法及行政訴訟法之規定尋求救
    濟，不能逕指被告漏未徵收即屬不法。至於被告如因拓寬道
    路占用原告之土地，則屬拓寬道路機關是否另涉國家賠償問
    題，因徵收機關與拓寬道路機關並必是相同之機關，縱拓寬
    道路之機關有過失，亦無從據以認定徵收機關亦有過失。因
    此，原告以被漏未徵收為由，請求被告賠償損害，於法顯屬
    無據。
  (二)系爭土地係是否有公用地役權存在：
  按成道路之土地，經公眾通行達一定年代，應認已因時效完
    成而有公用地役關係之存在，其所有權雖仍為私人所有，亦
    不容其在該公用道路上起造任何建築物，妨害公眾之通行，
    經本院著有45年判字第8號及61年判字第435號判例可循。至
    究須經公眾通行達若干年代，始足取得公用地役關係，司法
    院釋字第400號解釋理由僅謂「應以時日久遠」，而未指明
    確切年代。於此，即應類推適用民法第772條、第769條及第
    770條規定，為認定公用地役關係取得時效之年限。最高行
    政法院92年判字第1124號判決著有明文。
  查本院將67年、76年、89年台北縣五股鄉○○路○段、四段
    之航照圖送請行政院農業委員會林務局農林航空測量所套繪
    結果，經該所於95年8 月8 日以農測調字第0959250018號函
    知：「76年、89年航照圖因航空照片具中心投影之特性無法
    套繪，且計算路寬有誤差存在，僅從航空照片影像判讀道路
    寬度約略相同，而69年航照圖本所並無航照圖底片無法加洗
    並判讀」等語，僅能證明台北縣中興路三段、四段道路76年
    之路寬與89年約略相等，而89年之航照圖係在被告五股鄉公
    所88年施為拓寬道路而挖開水溝及設置路燈後所拍攝，89年
    時台北縣五股鄉○○路○段道路既已占用系爭二筆土地，如
    將農委會林務局農林航空測量所上開函文作最有利於被告之
    解釋，則台北縣中興路三段、四段路道自76年起即占用系爭
    二筆土地，至於台北縣中興路三段、四段道路是否自69年起
    即占用系爭二筆土地，僅憑上開行政院農業委員會林務局農
    林航空測量所之函文，並無法獲得證實，被告抗辯台北縣中
    興路三段、四段道路自69年起即占用系爭二筆土地，並未提
    出有利之證據加以證明，不足採信。
  復查系爭二筆土地係於分別分割自64-1、69-1地號土地，並
    於72年1月4日向地政事務所登記，而台北縣政府於進行台北
    縣五股鄉都市計畫III－五號計畫道路拓建之規劃時，僅須向
    所轄之地政機關查詢，即可知悉系爭二筆土地未經徵收，卻
    仍將系爭二筆土地列為拓建規劃之範圍，顯有過失，縱台北
    縣政府所轄地政事務所將系爭二肇土地登記為公有，台北縣
    政府亦須承擔其所轄機關之過失。因此，台北縣政府主張系
    爭二筆土地有公用地役權存在，揆諸前揭最高行政法院判決
    要旨，自應類推適用民法第769條規定20年之取得時效，惟
    台北縣五股鄉○○路○段路道自76年占用系爭二筆道路迄今
    仍未逾20年，自無從因時效完成而取得公用地役權。
  被告雖抗辯：台北縣五股鄉○○路○段（108 縣道）自60年
    發佈都是計畫以來皆為計畫道路，計畫路寬為12公尺，期間
    未有路寬之個案變更，故67年、79年、90年之計畫路寬皆為
    12公尺；另依據交通部公路總局第一區養護工程處78年12月
    之「台灣省鄉道公（海湖－三重）路線路基及通阻調查表」
    記載，中興路四段所屬里程為26k+990~27k+150 ，路寬已達
    12.4公尺，故台北縣五股鄉○○路○段早已闢建為12米之道
    路，並無77年間台北縣五股鄉公所拓寬之情事云云，並提出
    台北縣政府住宅及城鄉發展局書函與台灣省鄉道公（海湖－
    三重）路線路基及通阻調查表各1 件為證。惟查都市計畫所
    記載之計畫道路並非即為道路現況，有些計畫道路並經過私
    人之土地，此類計畫道路經過之私人土地，其地目固記載為
    建，但土地使用分區○○○○道路，其上之房屋於將來實施
    都市計畫時，會因政府徵收土地而遭拆除，此為從事房屋買
    賣者所應具備之常識，因此，都市計畫所記載之計畫道路未
    必即為道路狀況，不能據此認台北縣五股鄉○○路○段道路
    於67年時路寬即為12米，核被告卻抗辯：計畫道路之寬度即
    為道路狀況寬度云云，顯屬乖謬，不足採信。復查被告所提
    出台灣省鄉道公（海湖－三重）路線路基及通阻調查表至多
    僅能證明78年12月時之道路寬度，而自78年12月起算至今仍
    未逾20年，尚不符公用地役權取得之時效要件。
  (三)被告機關所屬公務員有無過失：
  按公務員於執行職務行使公權力時，因故意或過失不法侵害
    人民自由或權利者，國家應負損害賠償責任，國家賠償法第
    2 條第1 項前段定有明文。所指行使公權力，係指公務員居
    於國家機關之地位，行使統治權作用之行而言，包括運用命
    令、及強制等手段干預人民之自由或權利，以及提供給付或
    服務、救濟、照顧等方法，增進公共利益，已達成國家任務
    之行為。
  查被告台北縣政府係負責台北縣五股鄉都市計畫III－五號計
    畫道路之規劃，而上開都市○○道路與108 號縣道重疊，縣
    道部分之公路本體並由被告台北縣政府負養護之責，被告五
    股鄉公所則於88年間上開都巿計畫道路拓寬時，負責開挖排
    水溝及設置道燈，及後續人行道、人行陸橋或地下道及區域
    排水溝渠之修建、養護與管理（詳本案卷第199 頁，被告台
    北縣五股鄉於95年3 月13日之答辯狀自於88年有整修道路之
    事實，但對於原告之土地已成為既成巷道部分則未舉證以實
    其說），被告等於原告88年3 月2 日向五股鄉公所陳情徵收
    時起，即已知台北縣五股鄉○○路○段無權占用系爭二筆土
    地，且系爭土地於原告陳情時並無公用地役關係存在，被告
    台北縣政府乃占用系爭土地作為縣道使用，由被告五股鄉公
    所負責於系爭土地上修建人行道及區域排水溝渠等附屬於公
    路之必要設施，並由台北縣政府養護公路主體設施，並並自
    92 年 起委託交通部公路總局第一區養護工程處養護公路主
    體設施，（詳本案卷第61頁，被告台北縣政府94年12月20日
    答辯狀第3 頁），則被告等就無權占用系爭二筆土地作為縣
    道、人行道及區域排水溝渠使用，自有過失。
  綜上所述，臺北縣五股鄉公所都市計畫III─五號道路拓寬工
    程，由被告台北縣五股鄉公所於88年間施工，且因與108 號
    縣道重疊，因此，台北縣五股鄉○○路○段由被告台北縣政
    府就公路之必要設備負責管理，由被告台北縣五股鄉○○○○路之附屬設施負責管理，則被告台北縣政府與台北縣五股
    鄉公所自均屬不法占用原告所有之系爭二筆土地。
  (四)本件損害額之計算：
  城市地方房屋之租金，以不超過土地及其建築物申報總價額
    年息百分之十為限。約定房屋租金，超過前項規定者，該管
    市、縣政府得依前項所定標準強制減定之。前開規定於租用
    基地，建築房屋，均準用之，土地法第97條第1 項、第105
    條分別定有明文。又基地租金之數額，除以基地申報地價為
    基礎外，尚須斟酌基地之位置，工商業繁榮之程度，承租人
    利用基地之經濟價值及所受利益等項，並與鄰地租金相比較
    以為決定，並非必達申報總地價年息10% 最高額（最高法院
    六十八年台上字第三０七一號判例意旨參照）。
  本院參酌系爭二筆土地之地目為道，位於台北縣五股鄉○○
    路○段，目前作為路面邊線外之路道，並施作區域排水溝渠
    使用，有原告提出之照片12紙為證，復為被告所不爭執，爭
    二筆土地自89年11月25日時起至今之公告地價與面積如附表
    所示（詳原證11），且系爭二筆土地因地目為道，不得為建
    地使用，僅供道路使用，因此，原告請求按公告地價年息10
    % 計算相當租金之不當得利，顯屬過高，本院認應以公告地
    價年息5%計算為合理。據此計算，被告自94年11月25日往前
    回溯5 年（即往前算至89年11月25日止），計受有相當於租
    金348 萬5,236 元之不當得利，自94年11月25日往前回溯2
    年（即往前算至92年11月25日止），計受有相當於租金141
    萬4,336 元之不當得利。
  按「侯○琴所謂：『依侵權行為及不當得利之法律關係請求
    』，有無先位及備位之分﹖原審未行使闡明權命侯○琴為適
    當之主張，遽以侯○琴依侵權行為請求賠償損害之請求權，
    早已罹於時效而消滅，逕依不當得利之規定而為判決，尚嫌
    速斷。倘侯○琴係先依侵權行為之規定請求損害賠償，迨蔡
    ○林等提出時效抗辯之後，始就超過2 年時效部分，改依不
    當得利之規定請求給付相當於租金之不當得利，則其未逾2
    年時效之部分，侯○琴基於共同侵權行為之法則，請求蔡○
    林、蔡○秀琴連帶賠償，似無不合。原審竟全部依不當得利
    之規定為判決，並駁回侯○琴連帶給付部分之請求，自有可
    議。」最高法院83年度台上字第2817號判決著有明文。本件
    原告係依據國家賠償法第2 條第2 項前段（訴訟標的為侵權
    行為）與不得當得之法律關係，請求被告就94年11月25日往
    前回溯5 年相當於租金之損害負連帶責任，惟被告已提出侵
    權行為2 年之時效抗辯，則原告僅得就自94年11月25日往前
    回溯2 年部分請求被告負連帶責任，逾此之部分，僅得依據
    不當得利之法律關係請求被告返還受領之利益，而不當得利
    法律關係並無應負連帶責任之明文，性質上亦無連帶債務相
    關規定之適用，自不得請求被告負連帶責任。因此，原告請
    求被告自94年11月25日往前回溯2 年之損害即141 萬4,366
    元負連帶責任，為有理由，至於其餘207 萬90 0元（即自94
    年11月25日往前回溯5 年回除往前回溯2 年相當於租金之不
    當得利），原告僅得請求被告共同清償，其請求被告負連帶
    責任即屬無據。
  查被告自94年11月26日（即原告提起本件訴訟之翌日）起至
    系爭二筆土地經徵收並發放補償費完竣之日，仍持續無權占
    用系爭二筆土地，核屬不法侵害原告之權利，而系爭二筆土
    地以公告地價按年息5%計算，原告每月計受有相當於租金5
    萬9,036 元之損害，亦得依國家賠償法第2 條第2 項前段規
    定請求被告連帶按月於每月26日給付原告5 萬9,036 元。
  末按「租金之請求權因五年間不行使而消滅，民法第126 條
    定有明文。又無法律上之原因而獲相當於租金之利益，致他
    人受損害時，如該他人之返還利益請求權已逾租金短期消滅
    時效之期間，對於相當於已罹消滅時效之利益，不得依不當
    得利之法則，請求返還。」最高法院85年度台上字第2059號
    判決著有明文。原告雖另請求被告連帶給付自88年3 月2 日
    起至89年11月25日止相當於租金之不當得利，惟被告已提出
    相當於租金不當得利5 年短期消滅時效之抗辯，則原告此部
    分之請求權因罹於消滅時效而消滅，自應駁回原告此部分之
    請求。
  (五)原告請求國家賠償之權利是否已罹於時效而消滅：
  按民法第197 條第1 項規定：「因侵權行為所生之損害賠償
    請求權，自請求權人知有損害及賠償義務人時起，2 年間不
    行使而消滅。自有侵權行為時起，逾10年者亦同」。該條項
    所稱「自請求權人知有損害時起」之主觀「知」的條件，如
    係1 次之加害行為，致他人於損害後尚不斷發生後續性之損
    害，該損害為屬不可分（質之累積），或為1 侵害狀態之繼
    續延續者，固應分別以被害人知悉損害程度呈現底定（損害
    顯在化）或不法侵害之行為終了時起算其時效。惟加害人之
    侵權行為係持續發生（加害之持續不斷），致加害之結果（
    損害）持續不斷，若各該不法侵害行為及損害結果係現實各
    自獨立存在，並可相互區別（量之分割）者，被害人之損害
    賠償請求權，即隨各該損害不斷漸次發生，自應就各該不斷
    發生之獨立行為所生之損害，分別以被害人已否知悉而各自
    論斷其時效之起算時點，始符合民法第197 條第1 項規定之
    趣旨，且不失該條為兼顧法秩序安定性及當事人利益平衡之
    立法目的。最高法院94年度上字第148號判決著有明文。
  被告簍被告連帶給付141 萬4,336 元，並共同
    給付207 萬900 元，及均自94年12月8 日（即起訴狀繕本送
    達翌日）起至清償日止按年息5%計算之利息，暨被告自94
    年11月26日起至系爭二筆土地經徵收並發放補償費完竣之日
    止，按月於每月26日連帶給付5 萬9,036 元，為有理由，應
    予准許，逾此之請求，即屬無據，應予駁回。又兩造均陳明
    願供擔保請准宣告假執行與免假執行，就原告勝訴部分經核
    並無不合，爰分別酌定相當之擔保金額，准許之（假執行擔
    保金額為一成，免假執行擔保金額為全額），至原告敗訴部
    分，其假執行之聲請亦失所附麗，應併予駁回。
七、結論：原告之訴為一部有理由，一部無理由，依民事訴訟法
    第79條、第85條第2 項，第390 條第2 項、第392 條第2 項
    ，判決如主文。
中　　華　　民　　國　　96　　年　　1 　　月　　26　　日
                  民事第三庭    法　官　何君豪
以上正本係照原本作成
如對本判決上訴，須於判決送達後20日內向本院提出上訴狀
中　　華　　民　　國　　96  　年　　1 　　月　　26　　日
                                書記官　蕭興南
